臺灣新竹地方法院民事判決  
110年度重訴字第229號
原      告  新竹縣政府

法定代理人  楊文科  
訴訟代理人  何家怡律師
            溫啟仁律師
被      告  洪永承  

訴訟代理人  彭吉台  

上列當事人間請求拆屋還地等事件，本院於民國111年6月15日辯
論終結，判決如下：
    主      文
被告應將坐落新竹市○○段○○段○○○地號土地上如附圖所示Ａ１部分
面積一八平方公尺，同小段○之○○地號土地上如附圖所示Ａ２部分
面積一平方公尺，同小段○之○○地號土地上如附圖所示Ａ３部分面
積二七平方公尺，同小段○之○○地號土地上如附圖所示Ａ４部分面
積一平方公尺之磚造鐵皮頂蓋建物即門牌號碼新竹市○區○○街○○
號拆除，並將上開土地清空返還原告。
被告應給付原告新臺幣貳拾萬陸仟捌佰元，及自民國一一○年十
二月十四日起至清償日止，按年息百分之五計算之利息。
被告應自民國一一○年七月一日起至返還前項土地之日止，按日
給付原告新臺幣貳佰伍拾玖元。
原告其餘之訴駁回。
訴訟費用由被告負擔百分之七十二，餘由原告負擔。
本判決第一項於原告以新臺幣壹佰肆拾捌萬玖仟元為被告供擔保
後，得假執行。
本判決第二項於原告以新臺幣陸萬玖仟元為被告供擔保後，得假
執行。
原告其餘假執行之聲請駁回。
    事實及理由
壹、程序方面：
    按訴狀送達後，原告不得將原訴變更或追加他訴，但請求之
    基礎事實同一、擴張或減縮應受判決事項之聲明或不甚礙被
    告之防禦及訴訟之終結者，不在此限，民事訴訟法第255條
    第1項第2款、第3款、第7款分別定有明文。又不變更訴訟標
    的，而補充或更正事實上或法律上之陳述者，非為訴之變更
    或追加，民事訴訟法第256條亦定有明文。本件原告起訴時
    原聲明係請求：㈠被告應將坐落新竹市○○段○小段(以下同為
    新竹市○○段○小段者，不另記載地段別)0-0、0-00地號土地
    內如起訴狀附圖所示面積共65.29平方公尺之建物即門牌號
    碼新竹市○區○○街00號(下稱系爭房屋)拆除，並將該等土地
    清空返還原告。㈡被告應給付原告新臺幣(下同)2,022,735元
    ，及自起訴狀繕本送達翌日起至清償日止，按年息百分之5
    計算之利息。㈢被告應自民國110年7月1日起至返還第㈠項土
    地之日止，按日給付原告1,267元。嗣經本院會同兩造至現
    場進行履勘，並經新竹市地政事務所繪製複丈成果圖後，原
    告具狀更正聲明為：㈠被告應將0-0、3-15、3-16、0-00地號
    土地上，如新竹市地政事務所111年3月21日複丈成果圖(以
    下簡稱附圖，見本院卷第99頁)所示面積47平方公尺之建物
    即系爭房屋拆除，並將該等土地清空返還原告。㈡被告應給
    付原告1,383,671元，及自起訴狀繕本送達翌日起至清償日
    止，按年息百分之5計算之利息。㈢被告應自110年7月1日起
    至返還第㈠項土地之日止，按日給付原告912元等情，有民事
    更正訴之聲明狀可參(見本院卷第121頁)。核原告所為金錢
    請求聲明之變更，屬單純擴張應受判決事項之聲明。此外，
    經測量而確定應拆除地上物之面積及位置後，所為之補充及
    更正事實上之陳述，並非訴之變更及追加，揆諸前揭規定，
    均應准許。
貳、實體方面：
一、原告主張：
㈠、新竹市○○段○○段000○0000○0000○0000地號土地(以下合稱系爭
    土地)為新竹縣所有，原告為管理機關。被告所有未辦保存
    登記之系爭房屋，無權占用系爭土地如附圖所示A1、A2、A3
    、A4位置，面積共計47平方公尺。而原告為實施都市更新而
    有收回系爭土地之必要，依法起訴請求被告將前揭地上物除
    去騰空，並將土地清空返還原告。
㈡、被告無權占用系爭土地，因此受有相當於租金之不當得利，
    致原告無法使用收益，而有相當於租金之損害，被告應負不
    當得利返還及侵權行為賠償責任。又被告無權占用系爭土地
    並非供自己居住使用，乃作為營業使用，參照市場行情以本
    院108年度竹簡字第378號判決即位於新竹市○○街00號1樓每
    月租金4萬元為基準，並按房地價值比例拆分計算，經換算
    後土地每月相當於租金之不當得利金額為39,272.6元，每平
    方公尺土地租金利益為582.33元，故請求被告給付自105年7
    月1日起至110年6月30日之不當得利共計1,642,171元(582.3
    3×47×12×5＝1,642,171，元以下四捨五入)，扣除被告前已繳
    納之土地使用補償金258,500元，被告尚應給付1,383,671元
    (1,642,171－258,500＝1,383,671)；暨自110年7月1日起至返
    還土地止每日不當得利金額912元(582.33×47÷30＝912)。
㈢、為此，爰依民法第767條，及民法第184條、第179條擇一為有
    利之判決，並聲明：
　１被告應將系爭土地上如附圖所示面積47平方公尺之建物即系
    爭房屋拆除，並將該等土地清空返還原告。
　２被告應給付原告1,383,671元，及自起訴狀繕本送達翌日起至
    清償日止，按年息百分之5計算之利息。
　３被告應自110年7月1日起至返還第1項土地之日止，按日給付
    原告912元。
　４原告就第1、2項願供擔保，請准予假執行之宣告。
二、被告則以：系爭房屋目前由被告占有使用中，被告對系爭房
    屋具有事實上處分權。系爭房屋曾存在租約，且至110年6月
    以前均有繳納金錢，故非無權占有，被告曾表示欲購買占用
    之土地，然因法律變更導致無法申購。答辯聲明：駁回原告
    之訴。
三、得心證之理由：
㈠、原告主張系爭土地為新竹縣所有，其為管理機關，被告所有
    未辦保存登記之系爭房屋占用0-0地號土地如附圖所示A1部
    分面積18平方公尺，占用3-16地號土地如附圖所示A2部分面
    積1平方公尺，占用0-00地號土地如附圖所示A3部分面積27
    平方公尺，占用3-15地號土地如附圖所示A4部分面積1平方
    公尺，合計47平方公尺土地等情，有原告提出之土地登記第
    三類謄本、新竹市稅務局房屋稅籍證明書在卷可參(見本院
    卷第20頁至第22頁、第143頁至第144頁)，且為被告所不爭
    執，並有新竹市稅務局110年12月6日新市稅房字第11066221
    68號函暨檢附之新竹市稅務局房屋稅籍證明書附卷足憑(見
    本院卷第57頁至第59頁)，復經本院於111年3月21日會同兩
    造及新竹市地政事務所測量人員履勘現場，並囑託測量系爭
    房屋占用系爭土地之範圍及地上物現況，有勘驗現場筆錄、
    現場照片及新竹市地政事務所檢送之複丈日期111年3月21日
    土地複丈成果圖即附圖在卷可參(見本院卷第87頁至第91頁
    、第97頁至第99頁、第105頁至第106頁)，是此部份之事實
    應堪認定。
㈡、按所有人對於無權占有或侵奪其所有物者，得請求返還之。
    對於妨害其所有權者，得請求除去之。有妨害其所有權之虞
    者，得請求防止之，民法第767條第1項定有明文。又受撥用
    國有財產之管理機關，得代表國家為保存行為之行使，如第
    三人無權占用國有土地，該管理機關得代表國家行使所有物
    返還請求權(最高法院79年台上字第1615號判決意旨可資參
    照)。次按以無權占有為原因，請求返還土地者，占有人對
    土地所有權存在之事實無爭執，而僅以非無權占有為抗辯者
    ，土地所有權人對其土地被無權占有之事實無舉證責任，占
    有人自應就其取得占有係有正當權源之事實證明之(最高法
    院106年度台上字第2511號判決意旨參照)。查原告主張系爭
    土地之所有權人為新竹縣，其為管理機關，系爭土地上之系
    爭房屋目前由被告占有使用，被告就該房屋有事實上處分權
    一節，為兩造所不爭執(見本院卷第64頁)，是依前揭規定與
    說明，被告自應就系爭房屋占用系爭土地有合法使用權源一
    事，負舉證責任。而被告雖辯稱系爭房屋以前有租約、110
    年6月以前均有繳錢，不算無權占用云云。然由被告提出監
    察院111年1月18日院台業肆字第1110700086號函、新竹縣政
    府111年1月26日府財稅酒字第1110004598號函(見本院卷第7
    1頁至第75頁)，均無從證明兩造間就系爭土地存在租賃關係
    ，抑或被告係有權占用系爭土地之事實。且縱認被告前曾繳
    納款項予原告，亦係原告依「新竹縣縣有基地及房屋租金率
    計收基準」之規定，向無權占用土地之人所收取之土地使用
    補償金，實非基於租賃契約所收取之租金，是被告執前詞抗
    辯其係有權占有系爭土地，洵屬無據，自不可採。準此，被
    告所有之系爭房屋占用系爭土地，並無合法使用權源，自屬
    無權占有，故原告依民法第767條第1項之規定，請求被告應
    將系爭土地上，如附圖所示A1、A2、A3、A4部分，面積合計
    47平方公尺之建物即系爭房屋拆除，並將該等土地清空返還
    原告，核屬有據，應予准許。
㈢、第按無法律上原因而受利益，致他人受損害者，應返還其利
    益，民法第179條定有明文。而無權占有他人之建物，可能
    獲得相當於租金之利益亦為社會通常之觀念(最高法院61年
    台上字第1695號判決意旨參照)。又城市地方房屋之租金，
    以不超過土地及其建築物申報總價額年息10%為限，土地法
    第97條第1項定有明文，上開規定，於租用基地建築房屋準
    用之，同法第105條亦定有明文。所謂土地及建築物之總價
    額，依土地法施行法第25條規定，土地價額依法定地價，建
    築物價額則依該管市縣地政機關估定之價額而定。又所謂法
    定地價，依土地法第148條規定，係土地所有權人依該法規
    定所申報之地價。土地所有權人未於公告期間申報地價者，
    以公告地價80％為其申報地價，平均地權條例第16條前段亦
    有明文。此外，基地租金之數額，除以基地申報地價為基礎
    外，尚須斟酌基地之位置，工商業繁榮之程度，占有人利用
    基地之經濟價值及所受利益等項，並與鄰地租金相比較，以
    為決定(最高法院68年台上字第3071號判決意旨參照)。經查
    ：
　１系爭房屋無權占用系爭土地，已如前述，是原告請求系爭房
    屋之事實上處分權人即被告給付相當於租金之不當得利，洵
    屬有據。
　２又查，系爭土地使用分區及使用地類別均為空白，110年公告
    土地現值均為95,000元，當期申報地價均為22,000元，系爭
    土地位於新竹市仁愛街旁，隔壁有警察宿舍，鄰近有飲食店
    、美容店、工程行，大樓樓上則為住家；系爭房屋則是一層
    磚造建物，屋頂鋪有鐵皮，屋內有廚房設備，目前經營外送
    餐廳廚房使用等情，有土地登記第三類謄本、本院111年3月
    21日勘驗現場筆錄及現場履勘照片可參(見本院卷第20頁至
    第21頁、第87頁至第91頁、第105頁至第106頁、第143頁至
    第144頁)，是本院審酌系爭土地之坐落位置、繁榮程度、經
    濟用途及土地價值等因素，認以系爭土地當年度每平方公尺
    申報地價年息之9%計算被告無權占有系爭土地所受相當於租
    金之利益，應較為合理。
　３再查，以系爭土地申報地價每平方公尺22,000元，乘以年息9
    %，並按如附圖所示A1、A2、A3、A4部分之占用面積47平方
    公尺計算後，可知被告自105年7月1日起至110年6月30日止
    ，總計受有不當得利465,300元（22,000×47×9%×5），而被
    告於上開期間已繳納土地使用補償金258,500元（25,850×10
    ），此有原告提出之計算表可參(見本院卷第19頁)，故原告
    得再請求被告返還自105年7月1日起至110年6月30日止之不
    當得利為206,800元（465,300－258,500）。另原告請求自11
    0年7月1日起至被告返還占用土地之日止，按日給付原告不
    當得利259元(22,000×9%×47÷12÷30＝259)，亦有理由。從而
    ，原告依民法第179條之規定，請求被告返還相當於租金之
    不當得利206,800元，及自起訴狀繕本送達之翌日起（即110
    年12月14日；見本院卷第53頁）至清償日止，按年息百分之
    五計算之利息，暨自110年7月1日起至返還占用土地之日止
    按日以259元計算之不當得利，為有理由，應予准許，逾此
    範圍之請由，則屬無據，不應准許。
　４至原告雖引用本院108年度竹簡字第378號民事判決關於新竹
    市○○街00號1樓每月租金4萬元，按房地價值比例拆分計算，
    主張以每平方公尺土地租金效益582.33元，做為本件被告給
    付相當於租金之不當得利數額之計算基準。惟上開房屋每月
    4萬元之租金乃係以土地與房屋一併出租之價格，並非僅就
    基地出租之價格為計算，且縱以房地價值比例拆分計算，該
    屋土地部分之每月租金即高達39,272.6元，占整體租金比例
    達98%，核與一般房地出租之租金計算基準，明顯相悖。且
    查，新竹市○○街00號1樓緊鄰新竹市護城河旁，位屬新竹市
    中心精華地段，系爭房屋雖位於與文化街平行之仁愛街上，
    然仁愛街之商業活動與繁榮程度相較於文化街有顯著差異，
    2處位址亦非毗鄰，地理位置明顯不同，且衡酌租金行情亦
    應區分地段、市場供需等，故不得逕以新竹市○○街00號1樓
    房屋出租之價格，作為本件計算不當得利數額之基準。因此
    ，原告主張以每平方公尺土地租金效益582.33元，作為計算
    本件被告占用系爭土地不當得利之數額，尚屬無據，難以准
    許。
　５原告雖同時對被告主張擇一以民法第184條為請求權基礎，而
    為客觀訴之合併之選擇合併，然本院既認原告依民法第179
    條前段規定對被告所為之請求一部有理由，一部無理由，有
    理由部分自無庸再就民法第184條之主張而為審酌，至於無
    理由駁回部分，縱原告依民法第184條為主張，因侵權行為
    損害範圍之認定，與不當得利數額之認定，本院所持見解及
    計算基準相同。從而，原告就上開駁回部分依民法第184條
    而為請求，仍無從准許。
㈣、綜上所述，原告依民法第767條、第179、第184條之規定，請
    求被告將系爭土地上，如附圖所示A1、A2、A3、A4部分，面
    積合計47平方公尺之建物即系爭房屋拆除，並將該等土地清
    空返還原告；及請求被告給付206,800元及自110年12月14日
    起至清償日止，按年息百分之五計算之利息；暨自110年7月
    1日起至返還土地之日止，按日給付原告259元部分，核屬有
    據，應予准許，逾此範圍之請求，乃屬無據，應予駁回。
四、本件事證已臻明確，兩造其餘主張、陳述及所提之證據暨攻
    擊防禦方法，經本院斟酌後，核與本件判決結果不生影響，
    爰不一一論述，附此敘明。
五、原告陳明願供擔保請准宣告假執行，經核原告勝訴部分，於
    法尚無不合，爰酌定相當之擔保金額准許之，至原告敗訴部
    分，其假執行之聲請亦失所依據，應併予駁回。
六、訴訟費用負擔之依據：民事訴訟法第79條。
中　　華　　民　　國　　111 　年　　7 　　月　　15　　日
                  民事第一庭審判長法  官  李珮瑜
　　　　　　　　　　　　　　　　　法  官  張百見
　　　　　　　　　　　　　　　　　法  官  李宇璿
以上正本係照原本作成。
如對本判決上訴，須於判決送達後 20 日內向本院提出上訴狀。
如委任律師提起上訴者，應一併繳納上訴審裁判費。
中　　華　　民　　國　　111 　年　　7 　　月　　18　　日
                                  書記官  王恬如